臺灣高等法院民事判決
110年度勞上字第58號
上  訴  人  黃馨儀    送達址：臺北市○○區○○○○○000                          號信箱
訴訟代理人  陳文祥律師（法扶律師）
被  上訴人  社團法人中國青年救國團

法定代理人  吳清基  
訴訟代理人  莊康信  

上列當事人間請求確認僱傭關係存在等事件，上訴人對於中華民
國110年1月29日臺灣臺北地方法院109年度勞訴字第164號第一審
判決提起上訴，本院於109年9月15日言詞辯論終結，判決如下：
    主      文
上訴駁回。
第二審訴訟費用由上訴人負擔。
    事實及理由
一、上訴人主張：伊自民國108年7月1日起受僱於被上訴人，擔
    任臺北市信義運動中心（下稱信義運動中心）之櫃臺人員，
    月薪新臺幣（下同）24,000元。被上訴人於同年9月24日無
    故將伊解僱，嗣於同年12月7日讓伊復職。詎被上訴人於109
    年3月5日再次以伊不能勝任工作為由，預告於同年月15日終
    止兩造間僱傭關係（下稱系爭僱傭關係）。但被上訴人資遣
    伊時未提出具體事由，復未於資遣前依工作規則之規定，對
    伊施以申誡、記過等懲戒處分，違反解僱最後手段性原則，
    自未合法終止系爭僱傭關係，伊自得訴請確認之，並依民法
    第486條、第487條、勞動基準法（下稱勞基法）第22條第2
    項等規定，請求被上訴人給付109年3月16日起之薪資；及依
    勞工退休金條例（下稱勞退條例）第14條第1項、第31條第1
    項規定，請求被上訴人為伊提繳退休金，爰求為：㈠確認系
    爭僱傭關係存在；㈡命被上訴人自109年3月16日起至伊復職
    日止，按月於每月末日給付24,000元本息、按月提繳1,440
    元至伊於勞工保險局之勞工退休金個人專戶（下稱系爭勞退
    專戶）之判決等語。
二、被上訴人則抗辯：上訴人到職後始終無法熟悉業務內容，而
    須他人協助，屢經主管輔導、勸誡仍未改善，客觀上確實不
    能勝任工作。且其多次遲到、不服從主管指示拒絕提供勞務
    ，更有在上班時間於櫃臺敷面膜之離譜行徑，主觀上亦無忠
    誠履行勞務給付義務之意願，伊依勞基法第11條第5款規定
    終止系爭僱傭關係，自屬有據。又上訴人為最基層員工，伊
    無其他適當職缺可資調任，且申誡、記過等懲戒處分對上訴
    人並無實效，故伊資遣上訴人，並未違反解僱最後手段性原
    則等語。
三、原審為上訴人敗訴之判決，上訴人提起上訴，聲明為：㈠原
    判決廢棄；㈡確認系爭僱傭關係存在；㈢被上訴人應自109年3
    月16日起至上訴人復職日止，按月於每月末日給付上訴人24
    ,000元，及自各期應給付日之次日起至清償日止，按年息5%
    計算之利息；㈣被上訴人應自109年3月16日起至上訴人復職
    之日止，按月提繳1,440元至系爭勞退專戶；㈤願供擔保，請
    准宣告假執行。被上訴人則答辯聲明：㈠上訴駁回；㈡如受不
    利判決，願供擔保請准宣告免為假執行。
四、按確認法律關係之訴，非原告有即受確認判決之法律上利益
    者，不得提起之，民事訴訟法第247條第1項定有明文。所謂
    有即受確認判決之法律上利益，係指法律關係之存否不明確
    ，原告主觀上認其在法律上之地位有不安之狀態存在，且此
    種不安之狀態，能以確認判決將之除去者而言，故確認法律
    關係成立或不成立之訴，苟具備前開要件，即得謂有即受確
    認判決之法律上利益（最高法院42年台上字第1031號、52年
    台上字第1240號判例意旨參照）。查上訴人主張被上訴人於
    109年3月5日以其無法勝任工作為由，終止系爭僱傭關係，
    因違反解僱最後手段性原則而無效，系爭僱傭關係應繼續存
    在等情，為被上訴人所否認，則系爭僱傭關係是否繼續存在
    ，即屬不明確，致使上訴人在法律上之地位及權利有不安之
    狀態存在，而此種狀態得以本件確認判決予以除去，依上說
    明，上訴人提起本件確認之訴即有確認利益，合先敘明。
五、次按勞工對於所擔任之工作確不能勝任時，雇主得預告勞工
    終止勞動契約，為勞基法第11條第5款所明定。所謂「勞工
    對於所擔任之工作確不能勝任」者，舉凡勞工客觀上之能力
    、學識、品行及主觀上違反忠誠履行勞務給付義務均應涵攝
    在內，且雇主於其使用勞基法所賦予保護之各種手段後，仍
    無法改善情況下，即得終止勞動契約，以符「解僱最後手段
    性原則」（最高法院104年度台上字第129號判決參照）。查
    兩造均同認上訴人係自108年7月1日起受僱於被上訴人，在
    信義運動中心擔任櫃臺服務人員；被上訴人於109年3月5日
    向上訴人預告將依前揭規定，自同年月15日起終止系爭僱傭
    關係等事實，並有被上訴人出具之離職證明書可佐（見原審
    卷第23頁）。上訴人雖主張其可勝任工作，且被上訴人終止
    系爭僱傭關係不符解僱最後手段性原則，並非適法云云。經
    查：
  ㈠被上訴人在信義運動中心之正職加非正職員工（工讀生、實
    習生）約有三、四十人，分為行政部門、櫃台、健身房、游
    泳池等不同單位。行政部門人員是由被上訴人本部聘用，其
    他員工是由行政部門員工自行面試報給被上訴人聘用。針對
    非行政主管的員工，被上訴人會就新進人員每二週或一個月
    （視表現狀況而定）以口頭或書面測驗的方式了解其就業務
    內容之學習狀況，表現好的就回歸正常績效評核制度，即在
    年中、年尾的時候由主管為所屬人員打考績，表現不好的由
    主管進行輔導。輔導的方式為針對該員工業務內容不熟悉之
    處再加以說明，並要求改善，輔導之後也會再定期（頻率約
    一、二週一次）去了解受輔導者有無改善。而上訴人擔任信
    義運動中心櫃臺服務人員，負責場地租借、票卡販售、主管
    交辦事項（例如打電話聯絡客人受傷送醫等事宜），一樓和
    四樓櫃台人員要輪班，一樓是負責運動中心出入口，四樓是
    負責游泳池，工作內容只有讓泳客入場、課程點名、泳裝販
    售。上訴人到職後，被上訴人有進行前述考核程序，但因上
    訴人對業務內容不熟悉，和同事、客人的相處也不和諧，會
    被客訴，雖經主管對其進行輔導、要求改正，但效果不明顯
    ，嗣信義運動中心的行政主管自行決定要資遣上訴人，並由
    執行長崔自傑等人於同年9月24日向上訴人預告，將於同年1
    0月15日終止系爭僱傭關係之意等情，除據上訴人之主管陳
    佳琳、陳進旺證述明確（見本院卷第102-104、126-128頁）
    ，並有上訴人在108年8月5日、同年9月24日二度遭約談之約
    談紀錄表可參（見原審卷第97、99頁）。顯見上訴人於到職
    後因工作表現欠佳，屢經主管輔導、勸誡改進後仍無法符合
    要求，致遭預告終止系爭僱傭關係，上訴人至此當可知悉其
    工作表現，未達被上訴人要求之標準。
　㈡而上訴人在首次遭資遣後，即對被上訴人提起確認僱傭關係
    存在訴訟，被上訴人陳稱因考量如果進入訴訟會耗費司法資
    源，也為了符合解僱最後手段性原則，故先讓上訴人在108
    年12月7日復職（見原審卷第215頁、本院卷第59頁），嗣於
    109年1月2日與上訴人簽署調解筆錄，確認兩造間僱傭關係
    存在，並給付上訴人相關薪資且為其提撥勞退金，有調解筆
    錄為憑（見原審卷第17頁）。可推知被上訴人之所以讓上訴
    人在108年12月7日復職，並非認為上訴人的工作表現符合期
    待，而係認為首次資遣之程序並不嚴謹，恐未符合法定要件
    所致，尚未能以兩造曾成立調解一事，遽謂被上訴人已認定
    上訴人可勝任工作。
　㈢被上訴人另主張上訴人於復職後，又屢屢出現悠遊卡機操作
    不熟悉不會登入帳號、販賣部交接時，發現未清潔商品陳列
    櫃且對泳裝價格及售後流程不熟悉、清潔商品陳列櫃後未將
    商品放置回原處、無法完成回數票換票且對票價不熟悉、不
    會操作退費、不會查詢月票卡是否到期及剩餘次數、不瞭解
    公益時段、無法完成開班作業（不會開4樓男女更衣室的燈
    ）、物品使用完畢未歸位等情事，業據提出工作日誌為證（
    見原審卷第30頁）。而證人陳佳琳、陳進旺一致證稱：工作
    日誌是當班的同仁要寫，目的是要做交接及記錄重要事項，
    前述工作日誌螢光筆標示的內容確實是在講上訴人；陳進旺
    另證稱：因其他同仁針對上訴人的工作情形，常會去向伊口
    頭抱怨，故伊有要求同仁將之記錄在工作日誌上等語（見本
    院卷第104、129頁），足證上訴人工作上確有出現前述狀況
    ，上訴人對此空言否認（見本院卷第133頁），要非可採。
    又上訴人於復職後對於業務內容並不熟稔，被上訴人曾以對
    其進行筆試之方式，測試其對業務內容之掌握度，惟上訴人
    之成績未達合格之70分，有測驗卷可佐（見原審卷第115-11
    8頁）；上訴人另於109年1月間多次遲到，且曾身著制服，
    於工作場所之游泳池販售部櫃臺內包頭巾、敷面膜而遭客訴
    ，亦有出勤日報表、照片及客戶意見表為證（見原審卷第14
    3、137、139頁）。由是足證上訴人於復職後，不僅未思改
    善前已欠佳之工作表現，且更出現前述各種不當行為，顯見
    其非但欠缺獨立處理櫃臺服務人員職務上事項之能力，不符
    被上訴人僱用其之合法經濟目的，且亦顯現其工作態度消極
    、怠惰，尤難認為上訴人主觀上已忠實履行受僱擔任櫃臺服
    務人員之勞務給付義務。被上訴人主張上訴人確實無法勝任
    工作，誠屬可信。
  ㈣上訴人自108年7月1日受僱擔任信義運動中心之櫃臺服務人員
    後，確有不能勝任工作之情，被上訴人乃數度採取由主管派
    人協助、施以測驗、由主管與其正式約談等方式，督促其改
    善工作績效與態度；且上訴人曾因工作表現不佳而遭資遣，
    惟經被上訴人同意其復職後相關狀況並未改善，均如前述，
    堪信被上訴人於使用勞基法之保護手段促使上訴人提升工作
    表現後，上訴人之工作表現仍未改善。揆諸前引說明，堪認
    被上訴人於109年3月5日以勞基法第11條第5款規定為據，預
    告終止系爭僱傭關係，已符解僱最後手段性原則。
　㈤上訴人雖稱被上訴人未依其所制訂之工作規則，於解僱前先
    對上訴人施以申誡、記過、記大過之懲罰，自屬違反解僱最
    後手段性原則云云。惟被上訴人之工作規則第49條、第50條
    分別規定：「各級主管對所屬人員之平時工作表現、專長、
    特性等，應詳細考核及記錄，以便適時給予訓練、輔導，藉
    以發掘其才能及適任傾向，做為職務調整派任之依據」、「
    年度考績（核）結果，得做為個人職務調整或加薪、敘獎之
    參考依據；其服務成績過差，不能勝任現職且有具體事實者
    ，得依本規則相關規定予以資遣或適當懲罰」（見原審卷第
    233頁），已明揭被上訴人對於服務成績過差者，得選擇以
    資遣或懲處之方式處理，懲處並非資遣之先決條件，上訴人
    前開主張，與前引工作規則之內容相悖，要無足取。準此，
    被上訴人業已合法終止兩造間之勞動契約，堪可認定，上訴
    人訴請確認系爭僱傭關係存在，實無理由。
六、被上訴人已於109年3月5日，合法預告將於同年月15日終止
    系爭僱傭契約，業經本院認定如前，是兩造自109年3月16日
    起已無僱傭關係存在，被上訴人即無給付上訴人薪資之義務
    ，亦無庸再依勞退條例第6條第1項規定，按月為上訴人提繳
    退休金至系爭勞退專戶。故被上訴人依民法第486條、第487
    條、勞基法第22條第1項規定，請求上訴人自109年3月16日
    起至其復職之日止，按月於每月末日給付薪資24,000元，並
    加給自各期應給付日翌日起算之法定遲延利息；另依勞退條
    例第14條第1項、第31條第1項規定，請求上訴人自109年3月
    16日起至其復職之日止，按月提繳1,440元至系爭勞退專戶
    ，均屬無據。
七、綜上所述，上訴人訴請確認系爭僱傭關係存在，另依民法第
    486條、第487條、勞基法第22條第1項、勞退條例第14條第1
    項及第31條第1項等規定，請求被上訴人自109年3月16日起
    至其復職之日止，按月於每月末日給付24,000元，及自各期
    應給付日之次日起至清償日止，按年息5%計算之利息，暨請
    求被上訴人自109年3月16日起至其復職之日止，按月提繳1,
    440元至系爭勞退專戶，均無理由，不應准許；其假執行之
    聲請失所附麗，應併予駁回。從而原審所為上訴人敗訴之判
    決，並無不合。上訴論旨指摘原判決不當，求予廢棄改判，
    為無理由，應駁回其上訴。
八、本件事證已臻明確，兩造其餘之攻擊或防禦方法及所用之證
    據，經本院斟酌後，認為均不足以影響本判決之結果，爰不
    逐一論列，附此敘明。
九、據上論結，本件上訴為無理由，爰判決如主文。
中　　華　　民　　國　　110 　年　　10　　月　　6 　　日
                  勞動法庭
                      審判長法  官  陳秀貞
                            法  官  蔡世芳
                            法  官  陳婷玉
正本係照原本作成。
如不服本判決，應於收受送達後20日內向本院提出上訴書狀，其
未表明上訴理由者，應於提出上訴後20日內向本院補提理由書狀
（均須按他造當事人之人數附繕本）上訴時應提出委任律師或具
有律師資格之人之委任狀；委任有律師資格者，另應附具律師資
格證書及釋明委任人與受任人有民事訴訟法第466 條之1第1項但
書或第2項所定關係之釋明文書影本。如委任律師提起上訴者，
應一併繳納上訴審裁判費。
中　　華　　民　　國　　110 　年　　10　　月　　6 　　日

  　　　　　　　　　　　　　書記官  陳盈璇